臺灣高等法院交通事件裁定　　　　　　　　　　　　九十一年度交抗字第五一七號
　　抗　告　人
　　即受處分人　甲○○
右抗告人因違反交通管理處罰條例案件，不服台灣板橋地方法院中華民國九十一年五
月二十九日裁定（九十一年度交聲字第六０七號），提起抗告，本院裁定如左：
    主  文
抗告駁回。
    理  由
一、按依道路交通管理處罰條例（下稱本條例）第九條規定，本條例所定罰鍰之處罰
    ，行為人接獲違反道路交通管理事件通知單後，於十五日內得不經裁決，逕依規
    定之罰鍰標準，向指定之處所繳納結案；不服舉發事實者，應於十五日內，向處
    罰機關陳述意見或提出陳述書。其不依通知所定限期前往指定處所聽候裁決，且
    未依規定期限陳述意見或提出陳述書者，處罰機關得逕行裁決之。又本條例關於
    車輛駕駛人之處罰，如應歸責於車輛所有人者，處罰車輛所有人，該條例第八十
    五條第三項亦有明定。次按行為人有本條例之情形者，應填製舉發違反道路交通
    管理事件通知單（以下簡稱通知單），並於被通知人欄予以勾記，其通知聯依下
    列規定辦理：三逕行舉發者，應按已查明之資料填註車牌號碼、車輛種類、車主
    姓名或地址，並於通知單上方空白處加註逕行舉發之文字後，由舉發機關送達被
    通知人。又逕行舉發違反道路交通管理事件，經汽車所有人依通知單之應到案日
    期前到案，並告知違規駕駛人姓名、身分證統一編號及住址者，處罰機關應即另
    行通知違規駕駛人到案依法處理；逾應到案日期，處罰機關應依本條例第八十五
    條第三項規定處罰該汽車所有人，違反道路交通管理事件統一裁罰標準及處理細
    則（下稱處理細則）第十一條第一項第三款及第二十四條分別定有明文。
二、原裁定意旨略以：本件抗告人即受處分人甲○○所有之車號七Ｋ─六一七一號自
    用小客車，在高速公路上高速行駛，經國道公路警察局第六隊逕行舉發，並指定
    應到案日期為九十年十二月二十九日等情，有交通部公路總局台北區監理所九十
    一年三月十三日0000000000三號函在卷可稽（詳見原審卷第十頁），
    而抗告人自承於九十年十一月二十一日（原審誤繕為九十一年）接獲上開違規事
    實之舉發違反道路交通管理事件通知單，竟未依期向主管機關聲明，將之交付邱
    俊欽，而邱俊欽卻遲至九十一年二月五日，始向台北區監理所提出上開申訴，有
    其申訴單在卷足憑（詳見原審卷第九頁）。足見抗告人並未於上述應到案日期前
    到案向處罰機關告知違規駕駛人姓名、身分證統一編號及住址，依道路交通管理
    事件統一裁罰標準及處理細則第二十四條之規定，原處分機關逕對斯時仍為上開
    自用小客車所有人之抗告人而為處分，即難謂其於法有何違誤或不當之處，而認
    本件異議為無理由，應予駁回等語。
三、抗告人抗告意旨略以：依本條例第九條規定之文義，乃賦予行政機關於逾期（十
    五日）後有得逕行裁決之權。而依本條例第九十二條授權所制定之處理細則第二
    十四條規定似有違法律保留原則，本條例第九條僅規定「得」，係賦予裁決權，
    乃希望行政機關於裁決時能參考處理細則第四十三條之規定，就違規事實、違反
    情節、稽查人員處理意見及被處分人之陳述等事由後再為裁處（參司法院大法官
    會議解釋第五一一號之不同意見書），而非逕以應到案日期為標準，直接處罰汽
    車所有人。又處理細則第四十四條之規定，可知以逾期之天數為標準而未參考處
    理細則第四十三條之規定，實有不妥。且該機關通知單上並未載明或另行通知逾
    期後如何裁罰，當待標準表之三十日屆滿後始為裁決，實為行政裁量之怠惰，使
    處理細則第四十三條形同具文。而本條例第六十五條之規定並未規定何時應申請
    ，且於裁決後未聲明異議或經法院裁定確定而不繳納者，該機關可吊扣駕照。，
    而該違反之駕駛人於該機關未為裁決前即提出申請，實不應為行政程序之方便而
    違反行政罰之目的，拒絕違反人之申請。行政罰之目的乃行政機關為達行政目的
    ，就違反規定之行為人所科予之處罰，如行政機關圖行政程序之便，而分別適用
    本條例第九條、處理細則第二十四條及本條例第八十五條，將該處罰歸責於所有
    人實有違行政罰之原有目的。伊於接獲通知單後隨即轉交之，惟該駕駛人並未於
    期限內為指定駕駛人，但亦於裁決前為申請改處罰駕駛人，雖違反本條例第九條
    之十五日規定，但本條例並未就違反之結果加以規定，僅賦予行政機關有裁決權
    ，故駕駛人於行政機關裁決前應仍可請求為改罰，始符行政目的及法律保留原則
    ，請求撤銷原處分，改罰駕駛人云云。
四、按行政程序法第三條第一項規定：行政機關為行政行為時，除法律另有規定外，
    應依本法規定為之。次按道路主管機關就道路交通管理、處罰之處理程序，依本
    條例規定，及依本條例第九十二條規定授權行政機關訂頒之規定，此即屬行政程
    序法第三條第一項所謂「法律另有規定」之情形。惟行政程序法係屬程序保障規
    範之一般規定，為最低限度之程序保障標準，是行政機關於作成行政行為時，除
    適用其他法律之特別規定外，仍須參酌行政程序法相關規定之精神解釋適用之。
    本條例第九條第一項規定，給予行為人於接獲違反道路交通管理事件通知單後，
    不服舉發事實者，定十五日之期間，使其得向處罰機關陳述意見或提出陳述書，
    或依通知所定限期內前往指定處所聽候裁決，若行為人未依規定期限內陳述意見
    或提出陳述書者，處罰機關得逕行裁決之。此即屬行政機關作成對相對人權益有
    不利影響之行為時，給予相對人陳述意見之機會，乃屬正當法律程序內涵之一部
    ，此除保障相對人之權益外，亦有提高行政行為之正確性之功能。又行政機關為
    行政行為，皆負有達成一定行政目的之任務，是行政機關在作成行政行為時，其
    所遵守之程序規定，固應注意相對人之權益保障，惟亦須兼及行政目的之達成。
    是於行政程序法第一百零二條規定以下係關於陳述意見及聽證規定，其中第一百
    零五條第三項規定，不於期間內提出陳述書者，視為放棄陳述之機會，此時行政
    機關得逕行裁決之。是本條例第九條第一項所定之十五日，除在規範處分機關應
    給予行為人提出陳述意見之機會，方得開始裁決程序，以保障行為人之權益外，
    況行政機關並非行為人提出陳述意見後即行採納，仍須依職權調查證據，認定違
    規事實，是若行為人過遲提出陳述意見，行政機關尚須調查證據釐清事實之情況
    下，自難適時作出裁決，行政效能勢必無法兼顧，行政目的亦無從達成，故十五
    日亦係限制行為人提出陳述意見之期間，立法者之規範意旨亦可從該條中規定「
    不服舉發事實者，『應』於十五日內」之文字可見端倪。行為人不於限期內為陳
    述意見或前往指定處所聽候裁決，自視同行為人放棄陳述意見之機會，行政機關
    不再參酌行為人所提出之陳述意見，惟仍須依處理細則第四十三條規定逕行裁決
    之，乃屬當然。惟本條例第三十三條第一項規定係在處罰違規之汽車駕駛人，若
    為警當場攔停者，處罰機關固應對該汽車駕駛人為處罰，惟若舉發機關並非當場
    對該部汽車攔停者，而係依處理細則第二十三條第一項規定逕行舉發者，此際舉
    發機關只能依處理細則第二十三條第二項規定對汽車所有人掣單舉發，而如經舉
    發之汽車所有人在舉發通知單上所載之應到案日期前到案，並告知處罰機關該名
    駕駛該部違規汽車之駕駛人姓名、身分證統一編號及住址者，處罰機關應即另行
    通知違規駕駛人到案依法處理，而如被舉發之汽車所有人未於應到案日期前到案
    或雖於應到案日期前到案，而未告知處罰機關實際之違規駕駛人者，處罰機關依
    處理細則第四十三條規定，參酌舉發事實、違反情節、稽查人員處理意見等證據
    資料，綜合判斷僅能確定該部汽車確有違規事實，惟不能確知孰為違規之汽車駕
    駛人者，此時依本條例第八十五條之歸責法理，應由汽車所有人負違規之責，應
    處罰該部違規汽車之所有人。是處理細則第二十四條規定，就逕行舉發之違反道
    路交通管理事件之汽車所有人，逾應到案日期者，直接處罰該汽車所有人，依上
    說明可知，該條規定並無逾越母法（本條例）第九條之規範意旨，亦無與處理細
    則第四十三條相矛盾之處，合先敘明。查本件受處分人自承於九十年十一月廿一
    日接獲舉發通知單，其當知應到案日期及逾期不到案之法律效果，惟其僅將舉發
    通知單交給第三人，其並無在應到案日期至指定處所陳述意見（詳見原審卷第三
    頁），承上說明，受處分人已喪失陳述之機會，是原處分機關自無再行參酌受處
    分人之意見之必要，得逕行依處理細則第二十四條規定，處罰受處分人，即難謂
    於法有何違誤或不當之處。原審駁回抗告人之異議，核無不當。受處分人之抗告
    意旨，為無理由，應予駁回。
據上論斷，應依道路交通案件處理辦法第二十六條，刑事訴訟法第四百十二條，裁定
如主文。
中    華    民    國    九十一    年    七    月      二十四            日
                              臺灣高等法院交通法庭
                                  審判長法  官  陳  貽  男
                                        法  官  李  世  貴
                                        法  官  陳  憲  裕
右正本證明與原本無異。
不得再抗告。
                                        書記官  劉  育  妃
中    華    民    國      九十一  年      七        月    二十四        日
